臺灣臺北地方法院民事判決
111年度訴字第844號
原      告  周淑清  
            孫鵬傑  
            孫偉恩  
共      同
訴訟代理人  
兼送達代收人呂康德律師
被      告  王漢慶  
訴訟代理人  幸大智律師
複代理人    陳有光律師
上列當事人間返還不當得利事件，本院於民國111年5月17日言詞
辯論終結，判決如下：
    主  文
原告之訴及假執行之聲請均駁回。
訴訟費用由原告負擔。 
    事實及理由
一、原告起訴主張：原告周淑清、孫傑、孫偉恩3人(以下合稱原
    告)之被繼承人即訴外人孫忠(以下逕稱其名)於民國87年間
    過世。又孫忠於民國65年2月25日將門牌號碼為臺北市○○街0
    0號4樓之未辦保存登記建物(下稱系爭房屋)之以新臺幣(下
    同)16萬元出售予被告，不知何故，被告未付清價金，故孫
    忠僅將系爭房屋之房屋稅納稅義務人二分之一變更為被告，
    亦即孫忠及被告對於系爭房屋之事實上處分權各有二分之一
    ，至仍未變更。然系爭房屋自65年某日點交予被告後，一直
    為被告占有、使用，被告未曾給付原告於系爭房屋持有二分
    之一部分之相當於租金的不當得利。原告上網查詢與系爭房
    屋地理位置相近之租金行情約每坪每月平均1,334元，原告
    以低於此租金行情3成金額即每坪每月1,000元之金額，請求
    被告給付不當得利。原告持有系爭房屋二分之一的坪數為45
    .4平方公尺(約13.7坪)，則每月租金約13,700元，1年之租
    金為164,400元，5年之租金為822,000元(計算式：13.7×1,0
    00×12×5＝822,000)。故原告依民法第179條不當得利之法律
    關係，請求被告給付自本件起訴時回溯5年之不當得利金額8
    22,000元，並請求被告自起訴狀繕本送達翌日起，按月給付
    原告相當於租金之不當得利為13,700元。爰聲明：㈠被告應
    給付原告822,000元，及自起訴狀繕本送達翌日起至清償日
    止，按年息百分之五計算之利息。㈡被告應自起訴狀繕本送
    達翌日起，按月給付原告13,700元。㈢對於第一項之請求，
    原告願供擔保，請准予宣告假執行。
二、被告則以：被告本即持有系爭房屋2分之1之所有權，復基於
    孫忠因履行買賣契約所為之交付而使用系爭房屋。依系爭房
    屋之建築執照及使用執照可知，系爭房屋係於61年4月12日
    開工、62年6月20日竣工、於62年7月24日取得使用執照；孫
    忠及被告均為起造人之一，且各持有系爭房屋2分之1之持 
    分。嗣後，孫忠於65年2月25日與被告簽訂系爭房屋之不動
    產買賣契約書(下稱系爭買賣契約)，將其持有系爭房屋2分
    之1之持分出賣予被告，並將系爭房屋交付被告使用。又依
    系爭買賣契約有關付款方法之約定，被告係分3期支付16萬
    元之買賣價金：第一期之4萬元於系爭買賣契約成立時支付
    ，第二期之10萬元於孫忠備妥辦理移轉所有權登記所需文件
    後支付，第三期之2萬元則於完納房屋稅後支付。惟被告於6
    5年2月28日支付第二期款且孫忠亦已收訖後，孫忠卻未依約
    提供文件，致被告至今雖已使用系爭房屋多年，卻遲遲無法
    辦理移轉登記。是被告不但於系爭房屋起造時即擁有其2分
    之1之所有權，更因孫忠將其持有剩下之持分出賣並交付予
    被告，而取得系爭房屋完整之使用權。據此，被告實係基於
    系爭房屋所有權人之身分享有使用系爭房屋之利益，非但非
    無法律上之原因，系爭房屋之利益亦非歸屬於原告所有。則
    原告請求被告給付相當於租金之不當得利，顯屬無據。爰答
    辯聲明：原告之訴駁回；被告願供擔保，請准予宣告免為假
    執行。
三、得心證理由：
　㈠系爭房屋係被告於65年2月25日向原告之被繼承人孫忠購買2
    分之1之權利：
　⒈本件原告主張系爭房屋為未辦保存登記之建物，依系爭房屋
    之稅籍資料所示，孫忠為系爭房屋之納稅義務人，持分比率
    為2分之1，且國稅局之全國財產稅總歸戶清單亦將系爭房屋
    應有部分2分之1列為孫忠之財產，並提出全國財產稅總歸戶
    財產查詢清單、房屋稅籍證明書等件為證（見本院卷第25至
    27頁），並據此認為被告為無權占有云云。被告固不否認系
    爭房屋稅籍資料之記載，惟辯稱對系爭房屋有合法正當使用
    權源，並以前詞置辯。
　⒉經查：系爭房屋係以被告及孫忠等人為起造人，於61年2月4
    日取得建築執照，於62年7年24日取得使用執照，有系爭房
    屋建築執照、使用執照在卷可佐(見本院卷第77至83頁)，且
    系爭房屋原始稅籍納稅義務人為起造人之被告及孫忠，持分
    比率皆為2分之1，此由被告提出之系爭房屋起課年月為62年
    8月、於111年期為折舊48年即明(見本院卷第85頁)。又被告
    辯稱：其為地主之一，而孫忠的母親劉麗珍當時是建商的投
    資客故以孫忠之名義，與其他地主共同委由建商進行系爭房
    屋在內的4層公寓之建造，建造完成後，被告為地主本即持
    有系爭房屋坐落土地4分之1所有權，但系爭房屋部分因孫忠
    亦為起造人故於稅籍資料始顯示有2分之1權利，又被告與孫
    忠於65年2月25日簽訂不動產買賣契約書，由孫忠將系爭房
    屋2分之1之持分出賣予被告等語(見本院卷第68頁)，並據被
    告提出被證4之系爭買賣契約書為證。依系爭買賣契約第3條
    約定：「買賣總價款議定為新台幣壹拾陸萬元正，其付款方
    法：約定如後」；於「付款方法」約定：「1.本契約成立同
    時甲方(即被告)應付新台幣肆萬元正與乙方親收為定金。乙
    方(即孫忠)如數收訖無訛不另立收據。2.限於本年貳月貳拾
    八日乙方備全移轉登記文件如買賣契約書、委託書連同蓋章
    ，印鑑証明書交與甲方同時甲方續付新台幣壹拾萬元正與乙
    方親收為第二次付款（上項款收訖無訛65.2.28.〈並蓋有劉
    麗珍、孫忠印〉）。3.餘款新台幣貳萬元正俟完繳對本房屋
    稅項同時，由甲方一次付清與乙方」；另「特別事項」約定
    ：「1.房屋契稅由甲方負擔繳納。2.房屋於本年貳月貳拾八
    日付第二次款同時點交甲方使用管業」；系爭買賣契約「不
    動產標示」欄記載「台北市○○街○○號四樓持分額全部」等語
    (見本院卷第87至92頁)。由此可見，被告主張已於65年2月2
    5日向原告之被繼承人孫忠購買系爭房屋2分之1持分，且合
    法受領系爭房屋之點交各節，應堪信為真實。另被告辯稱於
    65年2月28日支付第2期款經孫忠收訖後，孫忠未依約提供文
    件，致被告遲遲無法辦理系爭房屋第一次所有權移轉登記及
    稅籍變更登記，故被告亦未再給付尾款2萬元等語，核與系
    爭房屋現今仍為未辦保存登記之建物且房屋稅籍納稅義務人
    亦未變更等情相符，堪信被告所辯應屬可採。且系爭房屋迄
    今均由被告占有管理使用，如原告主張被告無權占有使用系
    爭房屋，何以多年均不予聞問？亦未曾依法繳納稅捐?顯見
    原告主張與常情有違，要不足採。是被告前揭所辯，其有權
    占有使用系爭房屋，並非無權占有等語，要屬可採 。
　㈡關於原告請求被告給付系爭房屋相當於租金之不當得利部分
    ：
　　按無法律上之原因而受利益，致他人受損害者，應返還其利
    益，雖有法律上之原因，而其後已不存在者，亦同，民法第
    179條定有明文。次按主張不當得利請求權存在之當事人，
    對於不當得利請求權之成立，應負舉證責任，即應證明他方
    係無法律上之原因而受利益，致其受有損害（最高法院99年
     度台上字第2019號裁判意旨參照）。經查，系爭房屋迄今
    均由被告占有使用，且基於繼承之法律關係，原告亦應繼承
    系爭買賣契約所生之權利義務，縱被告自承依系爭買賣契約
    約定之價款尚有尾款2萬元未付清，惟系爭買賣契約既未經
    合法解除而仍有效存在，仍應認被告係基於買賣契約之法律
    關係而取得適法占有系爭房屋之權利，並非無權占有，自無
    不當得利之情事。原告請求被告給付相當於租金之不當得利
    ，即屬無據。
四、從而，原告依民法第179條規定，請求被告給付如訴之聲明
    所示，為無理由，應予駁回。原告之訴既經駁回，其假執行
    之聲請失其依據，應併予駁回。
五、本件事證已臻明確，兩造其餘攻擊防禦方法及證據，核與判
    決結果不生影響，爰不一一論列，併此敘明。
六、訴訟費用負擔之依據：民事訴訟法第78條。　
中　　華　　民　　國　　111 　年　　6 　　月　　24　　日
                  民事第二庭    法　官　林禎瑩
以上正本係照原本作成。
如對本判決上訴，須於判決送達後20日內向本院提出上訴狀。如
委任律師提起上訴者，應一併繳納上訴審裁判費。
中　　華　　民　　國　　111 　年　　6 　　月　　24　　日
                                書記官  葉佳昕